---
title: "Verificación Inicial del Proyecto RNA-seq"
author: "JoseHidalgo"
date: "`r Sys.Date()`"
output:
  html_document:
    toc: true
    toc_float: true
    theme: united
    code_folding: show
---
```{r setup, include=FALSE}
knitr::opts_chunk$set(echo = TRUE, message = TRUE, warning = TRUE)

# Definir directorio del proyecto
project_dir <- "C:/Users/10935/Documents/Proyecto_Adenocarcinoma_RNAseq"
knitr::opts_knit$set(root.dir = project_dir)
```

# Introducción

Este documento verifica la estructura inicial del proyecto de análisis RNA-seq para detección de biomarcadores en adenocarcinoma de pulmón.

**Diseño experimental:**
- 10 muestras tumorales (NSCLC tissue)
- 10 muestras normales (non-malignant tissue)
- Secuenciación paired-end, unstranded
- Plataforma: Illumina HiSeq 2500

---

# 1. Confirmar Directorio del Proyecto
```{r confirm-directory}
cat("📁 Directorio del proyecto:", getwd(), "\n")
cat("✓ Directorio configurado correctamente\n")
```

---

# 2. Verificar Archivos FASTQ
```{r verify-fastq}
fastq_dir <- "00_raw_data/fastq"
fastq_files <- list.files(fastq_dir, pattern = "\\.fastq\\.gz$", full.names = FALSE)

cat("  ARCHIVOS FASTQ\n")

if (length(fastq_files) > 0) {
  # Contar archivos R1 y R2 (paired-end)
  r1_files <- grep("_1\\.fastq\\.gz$", fastq_files, value = TRUE)
  r2_files <- grep("_2\\.fastq\\.gz$", fastq_files, value = TRUE)
  
  cat("✓ Total de archivos FASTQ:", length(fastq_files), "\n")
  cat("  - Archivos R1 (forward):", length(r1_files), "\n")
  cat("  - Archivos R2 (reverse):", length(r2_files), "\n")
  cat("  - Total de muestras:", length(r1_files), "\n\n")
  
} else {
  cat("✗ NO se encontraron archivos FASTQ\n")
}
```

---

# 2.1. Descomprimir Archivos FASTQ (Opcional)

**Nota:** La mayoría de herramientas bioinformáticas leen archivos `.fastq.gz` sin necesidad de descomprimirlos. Solo descomprimir si es necesario.

**Para ejecutar:** Cambiar `eval=FALSE` a `eval=TRUE`.
```{r decompress-fastq, eval=FALSE}
library(R.utils)

fastq_dir <- "00_raw_data/fastq"
fastq_gz_files <- list.files(fastq_dir, pattern = "\\.fastq\\.gz$", full.names = TRUE)

cat("Descomprimiendo", length(fastq_gz_files), "archivos FASTQ...\n")
cat("⚠️  Esto puede tardar 30-60 minutos\n\n")

for (i in seq_along(fastq_gz_files)) {
  file_gz <- fastq_gz_files[i]
  cat(sprintf("[%d/%d] %s\n", i, length(fastq_gz_files), basename(file_gz)))
  R.utils::gunzip(file_gz, remove = FALSE, overwrite = TRUE)
}

cat("\n✓ Descompresión completada\n")
```

---
---

# 3. Preparación de Metadata para DESeq2

## 3.1. Lectura de Archivos Originales
```{r read-metadata}
library(tidyverse)

metadata_dir <- "00_raw_data/metadata"

# Leer archivos CSV
sra_table <- read.csv(file.path(metadata_dir, "SraRunTable.csv"), 
                      stringsAsFactors = FALSE)
samplesheet <- read.csv(file.path(metadata_dir, "samplesheet.csv"), 
                        stringsAsFactors = FALSE)

cat("✓ SraRunTable.csv:", nrow(sra_table), "muestras\n")
cat("✓ samplesheet.csv:", nrow(samplesheet), "muestras\n")
```

## 3.2. Crear Metadata Consolidado
```{r create-consolidated-metadata}
# Crear metadata consolidado para DESeq2
metadata <- sra_table %>%
  select(Run, source_name, Histology, gender, AGE, stage_tnm) %>%
  mutate(
    # Crear columna de condición (Normal como referencia para DESeq2)
    condition = ifelse(grepl("NSCLC", source_name), "Tumor", "Normal"),
    condition = factor(condition, levels = c("Normal", "Tumor")),
    
    # ID de muestra
    sample_id = Run,
    
    # Convertir Histology a factor
    histology_grade = ifelse(is.na(Histology), "NA", as.character(Histology)),
    histology_grade = factor(histology_grade)
  ) %>%
  # Unir con información de archivos FASTQ
  left_join(samplesheet %>% select(sample, fastq_1, fastq_2, strandedness), 
            by = c("Run" = "sample")) %>%
  # Corregir rutas de archivos FASTQ
  mutate(
    fastq_1 = gsub("raw_data_fastq/", "00_raw_data/fastq/", fastq_1),
    fastq_2 = gsub("raw_data_fastq/", "00_raw_data/fastq/", fastq_2)
  ) %>%
  # Reordenar columnas
  select(sample_id, condition, fastq_1, fastq_2, strandedness, 
         gender, AGE, histology_grade, stage_tnm, source_name)

# Mostrar resumen
cat("METADATA CONSOLIDADO PARA DESeq2\n")

cat("Total de muestras:", nrow(metadata), "\n")
cat("\nMuestras por condición:\n")
print(table(metadata$condition))

cat("\n\nPrimeras 3 muestras tumorales:\n")
print(head(metadata %>% filter(condition == "Tumor") %>% 
             select(sample_id, condition, gender, AGE, histology_grade), 3))

cat("\n\nPrimeras 3 muestras normales:\n")
print(head(metadata %>% filter(condition == "Normal") %>% 
             select(sample_id, condition, fastq_1), 3))

# Guardar metadata consolidado
write.csv(metadata, 
          "00_raw_data/metadata/metadata_consolidado.csv", 
          row.names = FALSE, quote = FALSE)

# Versión simplificada para DESeq2
metadata_deseq <- metadata %>%
  select(sample_id, condition, fastq_1, fastq_2)

write.csv(metadata_deseq, 
          "00_raw_data/metadata/metadata_deseq2.csv", 
          row.names = FALSE, quote = FALSE)

cat("\n\n✓ Archivos guardados:\n")
cat("  - metadata_consolidado.csv (información completa)\n")
cat("  - metadata_deseq2.csv (esencial para análisis)\n")
```

---

# 4. Verificar Genoma de Referencia y Anotación
```{r verify-reference}
# Genoma
genome_file <- "03_genome_reference/genome_fasta/GRCh38.primary_assembly.genome.fa.gz"
if (file.exists(genome_file)) {
  cat("✓ Genoma encontrado (comprimido)\n")
  cat("  Size:", round(file.info(genome_file)$size / (1024^2), 2), "MB\n")
} else {
  cat("✗ Genoma NO encontrado\n")
  cat("   Descargalo de:\n")
  cat("   https://ftp.ebi.ac.uk/pub/databases/gencode/Gencode_human/release_47/GRCh38.primary_assembly.genome.fa.gz\n")
}

# Anotación GTF
cat("\n")
gtf_file <- "03_genome_reference/annotation/gencode.v47.primary_assembly.annotation.gtf.gz"
if (file.exists(gtf_file)) {
  cat("✓ Anotacion GTF encontrada (comprimida)\n")
  cat("  Size:", round(file.info(gtf_file)$size / (1024^2), 2), "MB\n")
} else {
  cat("✗ Anotación GTF NO encontrada\n")
  cat("   Descárgala de:\n")
  cat("   https://ftp.ebi.ac.uk/pub/databases/gencode/Gencode_human/release_47/gencode.v47.primary_assembly.annotation.gtf.gz\n")
}
```

---

# 5. Descomprimir Archivos de Referencia

**⚠️ EJECUTAR SOLO UNA VEZ:** Para ejecutar hay que cambiar de `eval=FALSE` a `eval=TRUE`.
```{r decompress-reference, eval=FALSE}
# Instalar paquete si no lo tienes
if (!require("R.utils")) install.packages("R.utils")
library(R.utils)

cat("Descomprimiendo archivos de referencia...\n\n")

# Descomprimir genoma
genome_gz <- "03_genome_reference/genome_fasta/GRCh38.primary_assembly.genome.fa.gz"
if (file.exists(genome_gz)) {
  cat("⏳ Descomprimiendo genoma (puede tardar varios minutos)...\n")
  R.utils::gunzip(genome_gz, remove = FALSE, overwrite = TRUE)
  cat("✓ Genoma descomprimido\n\n")
}

# Descomprimir GTF
gtf_gz <- "03_genome_reference/annotation/gencode.v47.primary_assembly.annotation.gtf.gz"
if (file.exists(gtf_gz)) {
  cat("⏳ Descomprimiendo GTF...\n")
  R.utils::gunzip(gtf_gz, remove = FALSE, overwrite = TRUE)
  cat("✓ GTF descomprimido\n\n")
}

cat("✅ Descompresión completada\n")
```

---

# 6. Resumen Final
```{r summary}
# Verificar componentes
fastq_ok <- length(fastq_files) >= 40
metadata_ok <- file.exists("00_raw_data/metadata/metadata_consolidado.csv")
genome_ok <- file.exists(genome_file)
gtf_ok <- file.exists(gtf_file)

checks <- data.frame(
  Componente = c(
    "Archivos FASTQ", 
    "Metadata consolidado", 
    "Genoma de referencia", 
    "Anotación GTF"
  ),
  Estado = c(
    ifelse(fastq_ok, "✓ OK", "✗ FALTA"),
    ifelse(metadata_ok, "✓ OK", "✗ FALTA"),
    ifelse(genome_ok, "✓ OK", "✗ FALTA"),
    ifelse(gtf_ok, "✓ OK", "✗ FALTA")
  ),
  stringsAsFactors = FALSE
)

print(checks)

cat("\n")
if (all(checks$Estado == "✓ OK")) {
  cat("VERIFICACIÓN INICIAL COMPLETA\n\n")
  cat("Próximos pasos:\n")
  cat("   1. Descomprimir genoma y GTF (Sección 5)\n")
  cat("   2. Control de calidad con FastQC (Script 01)\n")
  cat("   3. Construir índice y alineamiento con Rsubread (Script 02)\n")
} else {
  cat("⚠️  Completa los componentes faltantes.\n")
}
```

---

# Información de Sesión
```{r session-info}
sessionInfo()
```